【裁判字號】    98,台上,1692
【裁判日期】    980326
【裁判案由】    貪污等罪
【裁判全文】
最高法院刑事判決            九十八年度台上字第一六九二號
上   訴   人  台灣高等法院檢察署檢察官
上   訴   人  丙○○
選 任辯護 人  陳羽筠律師
              呂邱  律師
上   訴   人  丁○○
              戊○○
              己○○（原名黃建誠）
上列三人共同
選 任辯護 人  金  鑫律師
上訴人即被告  乙○○
被        告  甲○○
上列上訴人等因被告等貪污等罪案件，不服台灣高等法院中華民
國九十七年十二月三日第二審判決（九十七年度上訴字第一六四
六號，起訴案號：台灣桃園地方法院檢察署九十五年度偵字第一
八八五八號、九十六年度偵字第八０六九號），提起上訴，本院
判決如下：
    主  文
原判決關於乙○○擄人勒贖、甲○○行賄暨丙○○、丁○○、戊
○○、己○○部分均撤銷，發回台灣高等法院。
其他上訴駁回。
     理  由
一、撤銷發回（乙○○擄人勒贖、甲○○行賄暨丙○○、丁○○
、戊○○、己○○）部分
本件原判決撤銷第一審判決，改判分別論處上訴人即被告乙○○
、上訴人丙○○、丁○○、戊○○、己○○（原名黃建誠）共同
意圖勒贖而擄人各罪刑（己○○為累犯）；又撤銷第一審關於論
處被告甲○○公務員，關於違背職務之行為，期約賄賂罪刑（處
有期徒刑壹年貳月，褫奪公權壹年，減為有期徒刑柒月，褫奪公
權壹年）部分之判決，以其被訴行賄部分，犯罪尚屬不能證明，
改判諭知其無罪；固非無見。
惟查（一）科刑之判決書，須將認定之犯罪事實詳記於事實欄，
然後於理由內逐一說明其憑以認定之證據，並使與主文、事實及
理由均相一致，方為合法，倘彼此齟齬，或有漏載情形，按諸刑
事訴訟法第三百七十九條第十四款後段規定，均屬判決理由矛盾
之當然違背法令，足以構成撤銷之原因。查原判決關於乙○○被
訴涉犯縱放人犯部分，既已於理由內說明其犯罪尚屬不能證明，
維持第一審諭知其無罪之判決，駁回檢察官此部分在第二審之上
訴（見原判決第二八、二九頁）。乃原判決主文第一項竟將第一
審判決全部撤銷，致主文與事實及理由不相一致，彼此齟齬，依
上開說明，難謂適法。（二）有罪判決書理由內應記載認定犯罪
事實所依憑之證據及認定之理由，始為適法。本件丁○○、戊○
○、己○○上訴理由略以：依據原判決認定之事實，丙○○於九
十五年四月二十九日晚間始通知己○○，再由己○○轉通知丁○
○。丁○○才轉通知戊○○，並矚其多找人幫忙，戊○○乃覓得
黃世芳要其找二人幫忙警員緝捕通緝犯，黃世芳則邀恰於其旁之
簡偉雄、陳智昂共同前往等情，則己○○、丁○○及戊○○與丙
○○、乙○○間如何有共同擄人勒贖之犯意聯絡？有理由不備之
違法云云。經查尚非全然無據，原判決理由中對於如何認定丙○
○與己○○、丁○○、戊○○等人間有共同擄人勒贖之犯意聯絡
及己○○、丁○○、戊○○陪同乙○○前往逮捕甲○○，目的在
求取贖款各節，並未說明其依憑之證據及認定之理由，遽認己○
○、丁○○、戊○○應與丙○○、乙○○負共同擄人勒贖之罪責
，難謂無判決不備理由之違法。（三）刑法第三百四十七條之擄
人勒贖罪之「勒贖」，固指勒令提出贖金財物，以贖回被擄人，
回復其生命之安全與身體之自由之謂，但所稱「擄人」，係指以
非法之強制力迫使被害人離去其現時所在地，置於行為人實力支
配之下，剝奪其行動自由之行為而言。若行為人並非以不法之強
制力迫使被害人離去其現時所在地，置於行為人實力支配之下，
剝奪其行動自由之行為，例如有逮捕通緝犯職責之員警，其逮捕
通緝犯之行為，即與刑法第三百四十七條擄人勒贖罪，所稱之「
擄人」，並不該當，自不能以刑法第三百四十七條擄人勒贖罪相
繩。茍有逮捕通緝犯職責之員警，宣稱或表明或客觀上足以顯現
其為公務員之身分，而憑藉其本人或他人之權勢，以不予解送歸
案為藉口，施行恫嚇，進而索取財物．則應論以貪污治罪條例第
四條第一項第二款藉端或藉勢勒索之罪。若有逮捕通緝犯職責之
員警，並未憑藉其本人或他人之權勢，亦無以不予解送歸案施行
恫嚇進而索取財物之行為，而係乘機要求、期約或收受賄賂，而
許以不予解送，則屬同條例第四條第一項第五款違背職務受賄之
罪。本件依原判決事實之認定：民國九十五年四月三十日凌晨零
時十四分許，丙○○以電話通知乙○○，甲○○（通緝犯）已搭
乘電梯下樓，要渠等至電梯口（「天上人間」酒店地下四樓停車
場）守候擄人，乙○○即與謝正偉及戊○○、黃世芳、簡偉雄、
陳智昂等五人至電梯口等候，未幾，電梯門打開，甲○○與其司
機叢軒丞、酒店經理孔偲齊確於電梯內，戊○○等人即均擁入電
梯內，乙○○當場出示警察證件向甲○○表明其警察身分並佯稱
依法逮捕通緝之甲○○等情（見原判決第四頁），及理由內之說
明：有該地下四樓及電梯內監視錄影拍得經過情形之翻拍照片為
證，並經第一審勘驗監視錄影在卷（第一審卷第一五四至一八二
頁），依監視錄影內容顯示，乙○○等五人進入電梯，乙○○確
有出示證件之行為。又證人叢軒丞亦證稱：「……，並留下叢軒
丞使用之門號0000000000號行動電話號碼，繼亦向甲○○索求二
百萬元，作為不予解送歸案條件……。」，甲○○亦證述甚明。
原判決理由內復認：最後索款不成，……乙○○、丙○○等又指
示己○○解開甲○○之手銬，由戊○○、丁○○、陳洪德三人將
甲○○帶入武陵派出所內，稱逮到通緝犯交由值班員警鍾森威、
顏暉展辦理歸案手續等語。如均屬無訛，乙○○既已出示警察證
件，表明其警察身分，進而逮捕甲○○，則乙○○逮捕通緝犯甲
○○之行為，即與刑法第三百四十七條擄人勒贖罪所稱之「擄人
」，並不該當，原判決論乙○○、丙○○、丁○○、戊○○、己
○○以擄人勒贖之罪，依上開說明，難謂適法。究竟乙○○等人
除憑藉乙○○逮捕通緝犯之權勢外，有無以不予解送歸案為藉口
施行恫嚇進而索取財物之行為．或並無施行恫嚇之行為，僅係乘
機要求期約或收受賄賂，而許以不予解送，原判決事實之認定尚
欠明確，理由內亦未加釐清，遽為論斷，尚非適法。且因與甲○
○是否成立行賄有關，自有再加調查、審認之必要。上開違誤或
為上訴意旨所指摘，或為本院得依職權調查之事項，應認原判決
關於乙○○擄人勒贖部分、甲○○行賄部分暨丙○○、丁○○、
戊○○、己○○部分，均有撤銷發回更審之原因。
二、上訴駁回（甲○○變造特種文書及乙○○被訴涉犯縱放人犯
）部分
按刑事訴訟法第三百七十六條所列各罪之案件，經第二審判決者
，不得上訴於第三審法院，法有明文。本件原判決撤銷第一審判
決，改判論處被告甲○○變造中華民國國民身分證、健保卡、汽
車駕駛執照罪刑（刑法第二百十六條、第二百十二條）部分，查
該部分屬刑事訴訟法第三百七十六條第一款之案件，依上開說明
，既經第二審判決，自不得上訴於第三審法院，檢察官對上開部
分一併提起上訴，顯為法所不許，此部分上訴為不合法，應予駁
回。次按第三審上訴書狀，應敘述上訴之理由，其未敘述者，得
於提起上訴後十日內補提理由書於原審法院，已逾上述期間，而
於第三審法院未判決前仍未提出上訴理由書狀者，第三審法院應
以判決駁回之，刑事訴訟法第三百八十二條第一項、第三百九十
五條後段規定甚明。本件原判決關於上訴人即被告乙○○被訴涉
犯縱放人犯（依起訴書犯罪事實欄之記載，應係涉犯刑法第一百
六十三條第一項之罪）部分，係維持第一審以其犯罪尚屬不能證
明，諭知其無罪之判決，駁回檢察官此部分在第二審之上訴。檢
察官不服原審判決，於九十七年十二月二十四日提起上訴，對原
判決關於乙○○被訴涉犯縱放人犯，維持第一審以其犯罪尚屬不
能證明，諭知其無罪之判決部分，並未敘述上訴理由，迄今逾期
已久，於本院未判決前仍未提出，依上開規定，其上訴自非合法
，應予駁回。
據上論結，應依刑事訴訟法第三百九十七條、第四百零一條、第
三百九十五條，判決如主文。
中    華    民    國  九十八  年    三    月  二十六  日
                      最高法院刑事第十二庭
                          審判長法官  黃  一  鑫
                                法官  張  春  福
                                法官  林  勤  純
                                法官  李  錦  樑
                                法官  陳  國  文
      本件正本證明與原本無異
                                      書  記  官
中    華    民    國  九十八  年    三    月   三十   日
                                                      Ｅ


司法院資訊處製作；財團法人民間司法改革基金會備份。
